【裁判字號】    90,訴,343
【裁判日期】    920711
【裁判案由】    分割共有物
【裁判全文】
臺灣彰化地方法院民事判決  九十年度訴字第三四三號
    原      告    己○○
    訴訟代理人    陳益軒律師
    複  代理人    子○○
                  癸○○
    被      告    張以祿
    訴訟代理人    庚○○
    被      告    壬○
    訴訟代理人    辛○○
    被      告    丑○○
                  卯○○
                  寅○○
                  戊○○
                  甲○○
                  丙○○
                  辰○○
                  丁○○
                  乙○○
   訴訟代理人     黃精良律師
右當事人間請求分割共有物事件，本院判決如左：
    主    文
兩造共有如附表一所示土地應合併分割為如附表二及附圖方案二所示。
兩造應依附表三所示之金額互為補償。
訴訟費用由被告張以祿、壬○各負擔八分之一，被告丑○○、卯○○、寅○○各負擔
二十四分之一，被告戊○○負擔三十分之一，被告甲○○、丙○○、乙○○各負十分
之一，被告辰○○、丁○○各負擔十二分之一，餘由原告負擔。
    事    實
甲、原告方面：
  一、聲明：如主文第一項所示。
  二、陳述：
  （一）緣坐落彰化縣二水鄉○○○段二七八地號、二七八之一地號、二七八之二地
        號、二七八之三地號如附表一所示四筆土地（下稱系爭土地），為兩造共有
        ，應有部分均為：原告、被告張以祿、壬○各八分之一，被告丑○○、卯○○、寅○○各二十四分之一，被告戊○○為三十分之一，被告甲○○、丙○○、乙○○各十分之一，被告辰○○、丁○○各十二分之一。系爭土地並無
        不能分割之情形，亦未約定有不能分割期限，茲因未能協議分割，爰依民法
        第八百二十三條及第八百二十四條之規定，請求裁判分割系爭土地。
  （二）又系爭土地之主要通行道路為東邊之鼻倡路，如依原告所提附圖方案一分割
        ，原告及被告張以祿、壬○、被告戊○○等六人，各可分得一定比例面臨主
        要道路，而被告丑○○、卯○○、寅○○所分得位置，亦可保留其建物。至
        被告甲○○等人所提如附圖方案二分割，則偏重於被告甲○○等六人之利益
        ，為此請求依原告所提方案分割。
  三、證據：提出地籍圖謄本一件、土地登記謄本四件，並聲請履勘現場。
乙、被告方面：
  壹、被告張以祿、壬○部分：
    一、聲明：同意合併分割。
    二、陳述：同意依原告所提分割方案分割，被告二人並願保持共有。惟依華聲企
        業發展鑑定顧問有限公司（下稱華聲公司）就系爭土地所為鑑定報告，無論
        採何方案，被告丑○○、卯○○、寅○○均可受補償新台幣（下同）三萬九
        千餘元，此或因鑑價公司純依市場及周邊各種條件所得之鑑價結果。然兩造
        在協議分割方案時，被告丑○○等三人均明白表示不願拆除其舊有建物，本
        件無論依何方案，均保留其現有之建物，在土地分割後已無須忍受拆屋重建
        之不利益，鑑價公司因不知此事，而未將此一因素列入找補金額之計算。再
        者，如依該鑑定之結果逕為找補，亦有違反民事訴訟辯論主義之虞，蓋分割
        共有物之訴雖具聲明之不受拘束性之特質，然在訴訟中攻擊防禦之提出，仍
        賴當事人善盡協力之義務，從而被告丑○○、卯○○、寅○○等三人既未主
        張找補，自無依前揭鑑定報告之內容逕為找補。縱鈞院認兩造間卻有找補之
        必要，被告丑○○、卯○○、寅○○等受補償之數額應減半。
  貳、被告戊○○、甲○○、辰○○、丙○○、丁○○、乙○○部分：
    一、聲明：同意合併分割。
    二、陳述：不同意原告所提分割方案，原告之方案會拆到被告於系爭土地東北側
        之房屋樓。而依據華聲公司之鑑定報告，鼻倡路路線每坪約三萬四千元，六
        米分割巷道價位區每玶為三萬元，二者相差僅四千元而已，如依原告之方案
        分割，應給付之補償費總額為一十三萬九千一百五十五元，依被告戊○○等
        六人之方案分割，補償總額則為一十四萬四千五百八十二元，可見二方案價
        值相差不多。惟被告在系爭土地東北側之房屋，以每坪三萬五千元計算，價
        值即達一百三十萬二千二百四十五元，加上內部裝璜價值更高，遠比地價為
        高，依原告方案分割，將使上開建物被拆除，對被告之損失極大，而依被告
        所提方案，原告亦分得一筆寬四公尺、深二十公尺、面積八十平方公尺，深
        度中面臨鼻倡路之臨路地予原告，且將面臨鼻路十四公尺寬之臨路地分予被
        告張以祿、壬○二人，均可蓋一棟建物，雖然被告戊○○等六人分得鼻倡路
        之寬度較多，但依鑑定結果，仍應補償原告及其他被告，故未占便宜，為此
        請求依被告等所主張之分割方案。
    三、證據：提出照片九張，並聲請鑑定系爭土地分割後應補償金額。
  參、被告丑○○、卯○○、寅○○部分：未於言詞辯論其日到場，惟以書狀表示：
      同意系爭土地合併分割。
丙、本院依職權託彰化縣田中地政事務所測量並製作複丈成果圖及分割方案圖。
    理    由
一、本件被告丑○○、卯○○、寅○○未於言詞辯論期日到場，核無民事訴訟法第三
    百八十六條各款所列情形，爰依原告之聲請，由其一造辯論而為判決。
二、按共有物除因物之使用目的不能分割或共有人間契約訂有不分割之期限者外，各
    共有人得隨時請求分割共有物，在共有物分割之方法，共有人不能協議決定者，
    法院得因任何共有人之聲請，以原物分配或變價分配之，民法第八百二十三條第
    一項及第八百二十四條第二項定有明文。查原告主張系爭土地為兩造共有，應有
    部分均為：原告、被告張以祿、壬○各八分之一，被告丑○○、卯○○、寅○○
    各二十四分之一，被告戊○○為三十分之一，被告甲○○、丙○○、乙○○各十
    分之一，被告辰○○、丁○○各十二分之一，系爭土地並無不能分割之情形，亦
    未約定有不能分割期限，惟兩造未能協議分割等事實，業據其提出土地登記謄本
    四件為證，且為被告所不爭執，自堪信為真實。從而，原告請求分割系爭土地，
    尚無不合，應予准許。
三、次按法院裁判分割共有物，須斟酌各共有人之利害關係，使用情形，共有物之性
    質及價值、經濟效用、符合公平經濟原則，其分割方法始得謂為適當。又關於共
    有物之分割，如依原物之數量按其應有部分之比例分配，價值顯不相當者，依其
    價值按其應有部分比例分配，仍不失為以原物分配於各共有人，否則不顧慮經濟
    上之價值，一概按其應有部分核算之原物數量分配者，將顯失公平，惟依其價值
    按應有部分比例分配原物，如有害經濟上之利用價值者，應認有民法第八百二十
    四條第三項之共有人中有不能按其應有部分受分配之情形，得以金錢補償之。最
    高法院著有六十三年台上字第二六八０號判例可稽。查系爭土地究應如何分割，
    業經原告及被告甲○○等六人分別提出如附圖所示方案一、二之分割方案，本院
    斟酌下述情形後，認為：
（一）系爭土地共有人相同，均為建地，且均相鄰，有原告所提土地登記謄本、地籍
      圖謄本可稽，兩造並均同意合併分割，經核尚無不合，應予准許。
（二）又系爭土地略呈方形，東邊有鼻倡路可供通行，兩造於其上分別建有磚造平房
      、鐵架造房屋及四樓加強磚造平房，並有公廳、廁所等建物，其餘則為空地等
      情，業經本院會同彰化縣田中地政事務所人員勘測現場，分別製有勘驗筆錄及
      複丈成果圖在卷可按。而系爭土地除原有東邊有鼻倡路可供通行外，附圖方案
      一及方案二，均另闢有東西方向之道路，可供通行至鼻倡路，各共有人取得之
      土地，均有出路以利通行。又系爭土地上之建物，除被告丁○○等所有之四樓
      加磚造建物較具價值，宜予保留外，其餘房屋均為磚造平房及鐵架造房屋，日
      後均有改建之需，應無審酌之必要，而依附圖方案一及方案二所示，該四樓加
      強磚造房屋均得以保留，並無不同。是本件斟酌之重點應在於分割後土地之使
      用效能。
（三）本件依附圖方案一及方案二分割，被告丑○○、卯○○、寅○○分配位置均相
      同；而原告則均取得取得面臨臨鼻倡路及六米道路之各一筆土地，且均無法合
      併使用，並無明顯之差異；另就被告張以祿及壬○而言，依附圖方案一分割，
      其二人取得土地之地形為方形，雖較有利其等日後之使用，惟依附圖方案二分
      割後，其等分得之土地面臨鼻倡路及六米道路之寬度均得以使用，並無重大不
      利情形。惟對被告戊○○、甲○○、丙○○、辰○○、丁○○、乙○○等六人
      而言，依附圖方案一分割，其等所取得之二筆土地並未相鄰，無法合併使用，
      而依附圖方案二分割其等係分配一筆土地，則依附圖方案一分割，對其等而言
      已有不利。再系爭土地為建地，分割後，被告張以祿、壬○共有之土地，及被
      告戊○○、甲○○、丙○○、辰○○、丁○○、乙○○等六人共有之土地，均
      有再為分割之可能，依被告張以祿、壬○取得之地形觀之，尚無難以分割之情
      形；然被告被告戊○○、甲○○、丙○○、辰○○、丁○○、乙○○等六人共
      有之二筆土地，共有人數已達六人，且未相鄰，嗣後亦可能因移轉而導致共有
      人不同，致無法合併分割，而減損土地之價值，對其等自屬重大不利。本院審
      酌系爭土地之使用現況、兩造之意願及分割後使用、發展之需要，認依附圖方
      案二分割，較有利於各共有人對分得土地之使用，而能增進土地之價值，應屬
      公平合理，爰定分割方案如主文第一項所示。
（四）惟依附圖方案二分割，共有人取得之土地之地形及位置既有不同，價值顯有出
      入，經本院囑託華聲公司鑑定，該公司依鄰近地價，並根據當地里鄰環境、交
      通情況、公共設施、使用現況、經濟發展及房地產交易現況等因素鑑定結果，
      系爭土地依附圖方案二分割後，兩造取得土地之價值如附表三所示互為增減，
      此有該公司報告書附卷可據。至被告張以祿及壬○雖辯稱被告丑○○、卯○○
      及寅○○未表示願受補償，且其等之建物均得予保留，應毋庸補償其三人云云
      ，然被告丑○○、卯○○、寅○○並未表示不受補償，且其等所分配之土地亦
      屬裡地，價值較低，另本件如前所述，並未斟酌其等之房屋是否應予保留，則
      其等所分得之土地價值較低，自有受補償之必要，始符情理之平，是被告張以
      祿、壬○上開所辯，尚無可採。爰參酌上開鑑定結果，命分配之土地價值較高
      之共有人，以金錢補償分配後土地較值較低之其他共有人，並判決兩造應付金
      額及受補金額如主文第二項所示。
四、本件被告等與原告不能達成分割之協議，是被告之行為按當時之訴訟程度，應為
    主張或防衛權利所必要，爰命勝訴之原告負擔一部之訴訟費用。
五、據上論結，原告之訴為有理由，依民事訴訟法第三百八十五條第一項前段、第七
    十八條、第八十一條第二款、第八十五條第一項但書，判決如主文。
中      華      民      國    九十二    年      七      月     十一     日
                                    臺灣彰化地方法院民事第二庭
~B法      官  羅秀緞
右為正本係照原本作成。
如對本判決上訴須於判決送達後廿日內向本院提出上訴狀。
~B法院書記官  邱柏滄
中      華      民      國    九十二    年      七      月     十七     日
~F0
~T40
附表一
┌──┬──────────┬──┬───────┐
│編號│地               號 │地目│面          積│
├──┼──────────┼──┼───────┤
│ 一 │彰化縣二水鄉○○○段│ 建 │二八０平方公尺│
│    │二七八地號          │    │              │
├──┼──────────┼──┼───────┤
│ 二 │同右段二七八之一地號│ 建 │六０一平方公尺│
├──┼──────────┼──┼───────┤
│ 三 │同右段二七八之二地號│ 建 │一四五平方公尺│
├──┼──────────┼──┼───────┤
│ 四 │同右段二七八之三地號│ 建 │八二七平方公尺│
└──┴──────────┴──┴───────┘
附表二（如附圖方案二所示）
┌──┬─────────┬───────┬────────┐
│編號│面      積（公頃）│取得人姓名    │取得情形        │
├──┼─────────┼───────┼────────┤
│ l  │０．０００七      │              │                │
├──┼─────────┤              │                │
│ p  │０．０二三三      │張以祿、壬○  │依原應有部分比例│
├──┼─────────┤共同取得      │保持共有        │
│178-│ ０．０一四五     │              │                │
│2   │                  │              │                │
├──┼─────────┼───────┼────────┤
│ h  │０．００三八      │              │                │
├──┼─────────┤丑○○        │單獨所有        │
│ b  │０．００二六      │              │                │
├──┼─────────┼───────┼────────┤
│ i  │０．０００七      │              │                │
├──┼─────────┤卯○○        │單獨所有        │
│ c  │０．００五七      │              │                │
├──┼─────────┼───────┼────────┤
│ d  │０．００六四      │寅○○        │單獨所有        │
├──┼─────────┼───────┼────────┤
│ k  │０．０００三      │              │                │
├──┼─────────┤              │                │
│ q  │０．０一０五      │              │                │
├──┼─────────┤己○○        │單獨所有        │
│ f  │０．０００四      │              │                │
├──┼─────────┤              │                │
│ o  │０．００八０      │              │                │
├──┼─────────┼───────┼────────┤
│ g  │０．０一二五      │戊○○、甲○○│                │
├──┼─────────┤、丙○○、戴淑│依原應有部分比例│
│ m  │０．００三一      │英、丁○○、柳│保持共有        │
├──┼─────────┤四通等六人共同│                │
│ a  │０．０六一四      │取得          │                │
├──┼─────────┼───────┼────────┤
│ j  │０．０一００      │              │                │
├──┼─────────┤由兩造共同取得│依原應有部分比例│
│ n  │０．０一五二      │，供道路使用  │保持共有        │
├──┼─────────┤              │                │
│ e  │０．００六四      │              │                │
└──┴─────────┴───────┴────────┘
附表三
┌────┬────┬────┬────┬────┬────┬────┐
│姓  名  │己○○  │張有祿  │壬  ○  │丑○○  │卯○○  │寅○○  │
│        │(-5366) │(-10927)│(-10926)│(-39541)│(-39541)│(-39541)│
├────┼────┼────┼────┼────┼────┼────┤
│戊○○  │358     │686     │686     │2637    │2636    │2636    │
│(+9639) │        │        │        │        │        │        │
├────┼────┼────┼────┼────┼────┼────┤
│甲○○  │1073    │2060    │2060    │7908    │7908    │7908    │
│(+28917)│        │        │        │        │        │        │
├────┼────┼────┼────┼────┼────┼────┤
│丙○○  │1073    │2059    │2059    │7908    │7909    │7909    │
│(+28917)│        │        │        │        │        │        │
├────┼────┼────┼────┼────┼────┼────┤
│辰○○  │894     │1716    │1716    │6590    │6590    │6590    │
│(+24096)│        │        │        │        │        │        │
├────┼────┼────┼────┼────┼────┼────┤
│丁○○  │894     │1716    │1716    │6590    │6590    │6590    │
│(+24096)│        │        │        │        │        │        │
├────┼────┼────┼────┼────┼────┼────┤
│乙○○  │1074    │2060    │2059    │7908    │7908    │7908    │
│(+28917)│        │        │        │        │        │        │
├────┴────┴────┴────┴────┴────┴────┤
│註：「十」表示分配土地價值大於應有部分土地價值，應付補償金額。      │
│    「一」表示分配土地價值小於應有部分土地價值，應受補償金額。      │
└──────────────────────────────────┘


司法院資訊處製作；財團法人民間司法改革基金會備份。
